最高法院刑事判決　　　　　　　　　　　　　　　八十七年度台上字第二六二二號
　　上　訴　人　台灣高等法院檢察署檢察官
　　被　　　告　乙○○
　　選任辯護人　許士宦律師
　　　　　　　　蕭介生律師
　　被　　告　　甲　○
右上訴人因被告等貪污案件，不服台灣高等法院中華民國八十六年四月十五日第二審
判決（八十五年度上訴字第一二○六號，起訴案號：台灣台北地方法院檢察署八十四
年度偵字第七八九一號），提起上訴，本院判決如左：
    主  文
原判決關於乙○○、甲○部分撤銷，發回台灣高等法院。
    理  由
本件原判決引用第一審判決書之記載，略以：公訴意旨指被告乙○○為中國農民銀行
（下稱農銀）副總經理兼行舍購置委員會（下稱委員會）召集人，農銀自民國八十一
年十二月起辦理岡山分行新行舍之購置，首由企劃部依該分行陳報，擬購置高雄縣岡
山鎮○○路兩旁之房屋為新行舍，經登報徵求，認定被告甲○（按實為甲○、黃玉鳳
、王明銀、蘇淑華、王麗娟五人之房屋五棟，以甲○為代表人）及東晟建設公司二投
標人所有之房屋為合格，簽報委員會辦理，乙○○於八十二年一月八日率農銀總務室
副主任李兆熊、專員黃光國（俱經判決無罪確定）等人赴岡山實地勘查，明知甲○之
房屋位於岡燕路八十九巷十二、十四、十六號及九十五巷十三、十五號，距離岡燕路
約有五十公尺，且前後棟間防火巷有違章建築，竟於提報委員會時故意略而不提，致
使委員會成員於會議同意購買甲○之房屋，並經呈報核准與甲○議價，以一億一千一
百九十萬元（新台幣，下同）成交，於八十二年六月點交，同年八月二日由李兆熊、
黃光國等人至現場驗收，因八十九巷前棟與九十五巷後棟間之防火巷有違章建築連結
，與契約不合，而於驗收紀錄之結果欄填寫「暫不驗收」，並予簽報，乙○○竟未將
公文轉呈總經理，同年八月十日總務室再簽擬要求業主（得標人）提出（上開違章建
築之）合法文件或回復原狀或出具承諾書等，乙○○仍未予轉呈，並指示研究辦理，
嗣於同年八月十七日經李兆熊、黃光國重新書立驗收紀錄，將上開原因除去，再請甲
○等人簽名，附於簽呈，表示按現狀驗收，乙○○始呈報總經理核准驗收，使甲○等
人得以領取尾款一千一百十九萬元，圖利甲○等人，並足以生損害於農銀及國庫等情
，認被告等涉犯刑法第二百十六條、第二百十一條之行使偽造公文書及八十五年十月
二十三日修正公布前貪污治罪條例第六條第一項第四款之圖利罪嫌，應依共同正犯及
牽連犯規定論擬。但經原審調查結果，本件購置標的並非由被告等決定，被告乙○○
於八十二年一月八日率員實地勘查，並無人發現違章建築存在，訂定底價及與甲○議
價，主要依據農銀委任之大通建築經理股份有限公司（下稱大通公司）及聯合建築經
理股份有限公司（下稱聯合公司）出具之鑑價報告酌定，並未偏高，最後同意驗收係
經會議決定，並非被告乙○○指示，支付尾款係依約履行，被告乙○○對於驗收經過
簽報之公文，俱已上報，並未積壓或偽造，因認被告等犯罪俱不能證明，而維持第一
審諭知被告等均無罪之判決，駁回檢察官在原審之上訴，固非無見。
惟查農銀於八十二年五、六月與甲○議價及訂立買賣契約之前，大通公司於同年二月
二十四日出具並已陳報農銀之鑑定報告書已記載「勘估標的（岡山鎮○○路）八十九
巷十六號、九十五巷十五號，互相打通使用（按即前述違章建物），宜請注意」（偵
字第七八九一號卷頁一五四），乙○○是否知情﹖有無提報委員會使成員知悉﹖與原
定購買標的條件是否相符﹖對於買賣標的每坪單價，大通公司於八十二年二月鑑定為
前棟三十五萬元，後棟二十九萬元（同上卷頁一四八以下），岡山分行於同年四月訪
價為二十二至二十三萬元（同上卷頁五十六反面），該分行並就同路八十九巷五十三
、五十五、三十六、三十八、四十號等房屋之單價，不計增建部分，訪價為三十一萬
六千元（同上卷頁六十），究竟應如何取捨以論斷議價有無偏高﹖聯合公司出具之鑑
定報告書雖亦載稱本件成交價格未偏離八十二年五月當時行情，然其與大通公司之鑑
定報告書，俱屬私文書，所載內容何以能逕予採納﹖須否傳訊實施鑑定之人，查明其
鑑定之方法、依據等情，以憑審認得否採取，始與證據法則無違﹖又出賣人黃玉鳳、
王明銀、蘇淑華各供稱農銀超付價款二百三十萬元、二百三十萬元、一百萬元，俱於
領取後轉交與甲○，並為甲○所是認（同上卷頁五十二、七十、七十四反面），究竟
何因致此﹖乙○○是否知情﹖有無分得此款﹖凡此俱與認定被告等應否成立圖利罪名
，至有關係，原審未詳細查明即遽行判決，自嫌速斷。檢察官上訴意旨執以指摘原判
決上開部分不當，非無理由，應認有予撤銷發回之原因。
據上論結，應依刑事訴訟法第三百九十七條、第四百零一條，判決如主文。
中      華      民      國    八十七    年      八      月     十三     日
                              最高法院刑事第十一庭
                                  審判長法官  曾  有  田
                                        法官  林  永  茂
                                        法官  陳  宗  鎮
                                        法官  劉  介  民
                                        法官  魏  新  和
      右正本證明與原本無異
                                              書  記  官
中      華      民      國    八十七    年      八      月     二十     日
